臺灣高等法院刑事判決　　　　　 　　 96年度上訴字第4173號
上　訴　人
即　被　告　乙○○
選任辯護人　詹德柱　律師
上　訴　人
即　被　告　甲○○
上列上訴人因誣告等案件，不服臺灣桃園地方法院96年度訴字第
847號，中華民國96年8月31日第一審判決（起訴案號：臺灣桃園
地方法院檢察署95年度偵字第10363號），提起上訴，本院判決
如下︰
    主  文
上訴駁回。
    事  實
一、甲○○與乙○○為姐弟，二人之父親皮永生於民國61年間獲
    配桃園縣中壢市台貿10村101號國軍眷舍（下稱系爭眷舍）
    之權益，皮永生及其配偶皮蔡金枝分別於68年及79年間死亡
    ，依86年11月26日修正前國軍老舊眷村改建條例規定，原眷
    戶死亡者，由配偶承受其權益，子女並無承受之權，而甲○○得知如未能於85年底前將系爭眷舍權益轉讓出去，將僅能
    領取約新台幣（下同）2、30萬元之補償金，適丙○○自同
    事鄧承根處知悉甲○○有意出讓眷舍權益，遂與甲○○聯繫
    ，並透過甲○○將乙○○約出，於85年7、8月間，三人在桃
    園縣中壢市台貿10村101號洽談系爭眷舍權益轉讓事宜，雙
    方談妥以80萬元成交，房子則繼續由乙○○居住，於85年11
    月26日雙方簽訂買賣契約，並由甲○○在「志願現（退）役
    已配眷舍（預防補助）人員權益互換申請表」、「國軍眷戶
    管制表」及「國軍遺眷（無依軍眷）眷舍轉讓同意書」上簽
    署乙○○之名字後，再將該相關文件交由丙○○轉交「陸軍
    總部眷輔處」承辦人辦理眷舍權益之轉讓。嗣因國軍老舊眷
    村改建條例修正後，原眷戶之子女得繼承權益，乙○○即心
    有未甘，又因乙○○將系爭眷舍中違章建築之部分租予他人
    ，而丙○○於93年間要求該承租人搬離，雙方因而有所衝突
    ，乙○○明知系爭眷舍權益轉讓之事項，仍意圖使丙○○受
    刑事處分，而於93年5月26日向桃園憲兵隊提出丙○○偽造
    文書之告訴，誣指：丙○○知悉甲○○未經乙○○授權處理
    系爭眷舍權益之買賣事宜，竟於85年11月間，指示甲○○偽
    簽乙○○署名於「志願現（退）役已配眷舍（預防補助）人
    員權益互換申請表」、「國軍眷戶管制表」及「國軍遺眷（
    無依軍眷）眷舍轉讓同意書」上，再由丙○○持之向「陸軍
    總部眷輔處」提出行使而犯有偽造文書罪嫌；而甲○○明知
    系爭眷舍權益轉讓之事項，知悉其於85年11月間，於「志願
    現（退）役已配眷舍（預防補助）人員權益互換申請表」、
    「國軍眷戶管制表」及「國軍遺眷（無依軍眷）眷舍轉讓同
    意書」上簽署乙○○之署名及用印，並非經丙○○之指示，
    為維護乙○○，而基於偽證之犯意，在就與丙○○涉犯偽造
    文書案件有重要關係事項接受訊問時，為下列虛偽之證述：
    (一)於94年4月21日下午，在國防部高等軍事法院檢察署檢察
    官偵查時，虛偽證稱：「因為當時乙○○不同意轉讓，所以
    丙○○跟我說現不轉讓房子可能會被收回去，叫我將這些表
    格該填寫的先填寫，並叫我先寫我弟的名字」、「（問：乙○○知否你偽造他的簽名？）他不知道」、「因為乙○○一
    直不同意要賣」等語，並於供後具結；(二)於94年8月17日下
    午，在國防部高等軍事法院應訊時，於供前具結後，虛偽證
    稱：「（問：志願現（退）役己配眷舍（預防補助）人員權
    益互換申請表、國軍遺眷（無依軍眷）眷舍轉讓同意書、國
    軍眷戶管制表上之署名乙○○之簽名及蓋章，係何人所簽章
    ？）是我簽章的」、「（問：有無經過乙○○同意？）沒有
    」、「（問：你簽完上述表格後，有無告訴乙○○？）我沒
    有告訴他已經將眷舍轉讓給丙○○，只是一直勸他把眷舍賣
    給丙○○，但我弟弟一直不同意」等語；(三)於95年2月14日
    上午，在國防部高等軍事法院應訊時，於供前具結後，虛偽
    證稱：「（問：此份協議書是否為你簽名？）是，乙○○未
    簽名」、「（問：有無交給乙○○看過？）沒有，因為他自
    始都不同意」等語。嗣經丙○○對乙○○、甲○○提起告訴
    及告發，因而查獲上情。
二、案經丙○○訴由台灣桃園地方法院檢察署檢察官偵查起訴。
    理  由
一、證據能力部分
    按被告以外之人於審判外之言詞或書面陳述，除法律有規定
    者外，不得作為證據；又被告以外之人於審判外之陳述，雖
    不符第159條之1至第159條之4之規定，但經當事人於審判程
    序同意作為證據，法院審酌該言詞陳述或書面陳述作成時之
    情況，認為適當者，亦得為證據；當事人、代理人或辯護人
    於法院調查證據時，知有第159條第1項不得為證據之情形，
    而未於言詞辯論終結前聲明異議者，視為有前項之同意，刑
    事訴訟法第159條第1項、第159條之5規定甚明。經查，本判
    決後開所引用之各該被告以外之人於審判外之陳述（包括書
    面陳述），雖屬傳聞證據，惟均經被告乙○○及其辯護人、
    被告甲○○及檢察官於本院審理時表示無意見而不予爭執，
    且迄至言詞辯論終結前亦未聲明異議，本院審酌上開證據資
    料製作時之情況，尚查無違法不當及證明力明顯過低之瑕疵
    ，亦認為以之作為證據應屬適當，故揆諸前開法律規定與說
    明，爰逕依刑事訴訟法第159條之5規定，認前揭證據資料均
    例外有證據能力。
二、訊據被告乙○○矢口否認有何誣告犯行，辯稱其並未於「志
    願現（退）役已配眷舍（預防補助）人員權益互換申請表」
    、「國軍眷戶管制表」及「國軍遺眷（無依軍眷）眷舍轉讓
    同意書」上簽署姓名，故其告丙○○偽造文書為有理由云云
    ；訊據被告甲○○矢口否認有何偽證之犯行，辯稱並未為虛
    偽之證述云云。是本案應予審酌者厥為被告乙○○對於系爭
    眷舍權益轉讓是否知情及同意與丙○○簽訂買賣契約，及被
    告甲○○有無虛偽之證述？
三、被告乙○○對於系爭眷舍權益轉讓之事應已知情並同意與丙○○簽訂買賣契約
(一)被告甲○○與乙○○為姐弟，二人之父親皮永生於61年間獲
    配桃園縣中壢市台貿10村101號國軍眷舍之權益，皮永生及
    其配偶皮蔡金枝分別於68年及79年間死亡，依86年11月26日
    修正前國軍老舊眷村改建條例第5條規定，原眷戶死亡者，
    固得由配偶承受其權益，惟原眷戶與配偶若均於行政院核定
    眷村改建計畫前死亡，子女係不得承受其權益，僅能按85年
    7月23日發布之國軍老舊眷村改建條例施行細則第6條第1項
    規定準用違占建戶之規定領取拆遷補償，此為被告等供明並
    知悉上開規定，復有85年2月5日公布、86年11月26日修正公
    布之國軍老舊眷村改建條例第5條可按。
(二)國軍老舊眷村改建條例於86年11月26日修正後，原眷戶及其
    配偶死亡者，其子女已得承受其權益，被告等理應快速辦理
    繼承事宜，惟被告乙○○經詢及為何未辦理繼承事宜時，辯
    稱於87年間其在大陸，88年返台後並無人告知此事，故無前
    往辦理眷舍權益之繼承云云（見原審卷第118頁），然查，
    被告乙○○先前稱：85年間因眷舍要改建，我們要去辦理拆
    遷補償金，當時總幹事劉道保告訴我們，我們沒辦法辦理繼
    承，但因為該眷舍住戶可領補償金，所以我和被告甲○○講
    好，由我來具名造冊領取該眷舍補償金，所以才去法院辦理
    認證（見95年度他字第185號偵查卷第46頁），後來即無再
    去追詢補償事，因為86年11月就已公告父母雙亡，二代子女
    可辦理繼承（見同上偵查卷第49頁），顯見被告乙○○早已
    知悉86年11月後父母雙亡者，子女得承受眷舍權益之事實，
    然其卻未曾前往相關單位辦理任何眷舍權益承受之手續（見
    同上偵查卷第49頁），足令人懷疑被告乙○○業已知悉系爭
    眷舍已轉手他人，方無前往辦理承受手續。
(三)證人即當時承辦系爭眷舍轉讓事宜之承辦人員連經輝於偵查
    時證稱：被告乙○○曾打電話來問我可否能將房子取回，我
    回答要現役軍人同意，乙○○就表示要「玩死」丙○○（見
    93年度偵字第9980號偵查卷第29頁）；於軍事法院時證稱：
    86年11月26日眷改條例修正二代子女可繼承眷舍之後，被告
    乙○○有打電話給我問我轉讓之眷舍可否要回，當時我告知
    除非該現役軍人同意此事（見國防部高等軍事法院94年法仁
    審字第023號卷第27頁）；於原審亦證述：眷改條例在86年
    修法之後，被告乙○○曾經與我聯繫，內容為可否將眷舍要
    回來。我記得他是法條通過之後打電話給我的（見原審卷第
    71、72頁）；又證人謝忠成、丁○○於軍事法院證稱：被告
    乙○○曾於台貿10村眷村改建法定說明會中詢問違占建戶可
    以獲得多少補償金額及何時發放，且因原眷戶發放補償金無
    待申請都需丈量，被告乙○○係以違占住戶之身分向陸軍高
    中陳情要丈量房子，軍團需先就乙○○之身分認定，始安排
    認定違占建戶之會勘，從陳情到會勘過程中乙○○都未提及
    其是原眷戶。會堪結果認定乙○○的房子沒有門牌號碼沒有
    獨立水電，而101號已經有原眷戶丙○○，所以乙○○的部
    分是違章建築不能獲得補償，乙○○僅稱會去找資料，他有
    獨立水電及相關資料來證明他是獨立一戶，是違占建戶，至
    於101號眷戶為丙○○部分，他沒有反應等語（見國防部高
    等軍事法院94年法仁審字第023號卷第29頁、國防部最高軍
    事法院95年上訴字第04號卷2第52頁反面、第53頁）。倘如
    被告乙○○所言，其並未同意將系爭眷舍轉讓與證人丙○○
    ，何以其於知悉後詢問證人連經輝要如何取回眷舍時，就丙○○未經其同意取得系爭眷舍之權益之重要關鍵事實均未提
    及，而於事隔數年後始對丙○○提起偽造文書之告訴？又被
    告乙○○於詢問謝忠成、丁○○補償金相關事宜時，均稱自
    己為違占建戶而非原眷戶，且對會勘結果系爭眷舍之眷戶為
    丙○○一節並無異議，僅爭執其於系爭眷舍旁搭蓋之房屋有
    獨立水電應符合違占建戶等情觀之，顯見被告乙○○應早已
    知悉系爭眷舍已轉讓與丙○○之事。
(四)證人即與被告乙○○相識之麻戴金枝於95年10月24日在國防
    部最高軍事法院證述：大約是8年前，我去運動時遇到被告
    乙○○，問他為什麼都沒回來住，他說房子已經讓給人了（
    見國防部最高軍事法院95年上訴字第04號卷2第50頁）；於
    原審審理時證稱：我兒子是農曆85年8月13日過世，我兒子
    過世後幾天我有遇到被告乙○○，被告乙○○說房子有賣人
    ，但有沒有賣我就不知道（見原審卷第79頁），更足徵被告
    乙○○於85年間即已知悉系爭眷舍業已轉讓他人一情。
(五)至被告乙○○對於知悉系爭眷舍權益轉讓予丙○○之時點，
    先於憲兵隊調查時稱係於93年2月14日到台貿十村自治會時
    發現系爭眷舍權利人已經變更為丙○○（見桃園憲兵隊偵查
    卷第24頁）；於國防部高等軍事法院則改稱直至90年間被告
    甲○○才告知已將系爭眷舍轉讓給丙○○（見95 年度他字
    第185號偵查卷第48頁）；於國防部最高軍事法院95年10月
    24日審判程序中復改稱80幾年時得知系爭眷舍變更原眷戶為
    丙○○（見國防部最高軍事法院95年上訴字第04號卷2第57
    頁）；於國防部最高軍事法院95年11月3日審判程序中又稱
    當時約為89年因查增建增坪問題，方發現其非原眷戶，詢問
    被告甲○○後，才知房子已頂讓給丙○○（見國防部最高軍
    事法院95年上訴字第04號卷2第72頁背面），可見被告乙○○所稱知悉系爭眷舍轉讓之時間，先後不一，誠難憑信。
(六)被告甲○○曾於憲兵隊調查及軍事檢察官偵查時供稱：因為
    我不懂怎麼辦理，所以我就照丙○○告訴我的話來辦理並交
    付資料，包括法院公證的單一繼承等資料（見桃園憲兵隊偵
    查卷第17頁、國防部高等軍事法院93年愛檢字第028號卷第6
    至7頁），惟上情已為證人丙○○於原審所否認（見原審卷
    第104頁），且被告甲○○嗣後於偵查中稱：因公告上說子
    女眾多時只能由一人繼承，所以就去辦理一人繼承，當時我
    們並不知道必須在85年之後父母雙亡才可以辦理，繳了證件
    被退件後才知道我們資格不符，所以才於85年11月26日與告
    訴人簽訂買賣契約等語（見95年度交查字第29號卷第22、52
    頁），並於原審中供稱：憲兵隊調查及軍事檢察官偵查時之
    陳述係指因不知如何辦理轉讓，是丙○○告訴我要怎麼辦，
    但資料不是一次給的，法院單一繼承公證是丙○○有來跟我
    說要補正這份資料才給的等語（見原審卷第121頁），再觀
    諸國防部陸軍總司令部政戰部係於85年12月19日以（85）伯
    耐字第2273簡便行文表通知丙○○補正放棄眷舍認證書資料
    ，而被告二人卻在85年11月6日政戰部通知補正前即已辦理
    認證，足認被告乙○○、甲○○辯稱渠等至原法院辦理由被
    告乙○○一人繼承之認證並非係為移轉眷舍權利應為可採。
    又被告甲○○於國防部高等軍事法院中亦證稱：若於年底前
    未將房子轉讓，僅能領補償金2、30萬元，但丙○○跟我談
    的條件是以分期方式支付我80萬元等語（見國防部高等軍事
    法院94年法仁審字第023號卷第4頁），且被告甲○○於本院
    亦稱其曾向被告乙○○提及系爭眷舍權益轉讓要用80萬賣給
    丙○○，並介紹乙○○與丙○○洽談（見本院卷第31頁），
    核與被告乙○○、證人丙○○之供述相符，則被告乙○○明
    知依當時規定子女不能繼承眷舍僅能領取2、30萬元補償金
    之情形下，何有可能甘心損失5、60萬元之既得利益，而不
    願以80萬元轉讓其已無法取得之權益，顯與常情相違。
(七)系爭眷舍之轉讓事宜，係至86年1月23日始經陸軍第六軍團
    司令部核准，此有陸軍第六軍團司令部86年1月23日（86）
    華溯字第0895號令在卷可稽（見國防部高等軍事法院檢察署
    94年愛檢字第008號卷第19頁），而被告乙○○係於85年間
    即已知悉系爭眷舍之轉讓事宜一情，業如上述，如系爭眷舍
    之轉讓非經被告乙○○之同意，則被告乙○○自可於知悉後
    核准前向相關單位表明意見，惟被告乙○○於此段期間內並
    未向任何機關單位提出丙○○或被告甲○○偽造文書之告訴
    或檢舉。是被告乙○○於85年間即已知悉系爭眷舍權益已轉
    讓予丙○○，並同意簽訂買賣契約之轉讓事宜，洵堪認定。
四、被告甲○○應有虛偽之證述
(一)本案有關系爭眷舍之轉讓買賣事宜固均由被告甲○○辦理，
    並代理被告乙○○簽名及蓋章，惟被告乙○○業於85年間即
    知悉系爭眷舍權益已轉讓予丙○○，並同意此一轉讓事宜等
    情，業如前述，而丙○○與乙○○之認識係由被告甲○○介
    紹，而介紹之目的即係為商談系爭眷舍之轉讓，業據被告乙○○證述明確（見95年度他字第185號偵查卷第47頁），是
    被告甲○○自無不知被告乙○○業已知悉系爭眷舍權益係轉
    讓予丙○○，並同意此一轉讓事宜等情，惟被告甲○○於94
    年4月21日在國防部高等軍事法院檢察署檢察官偵查時證稱
    ：「因為當時乙○○不同意轉讓，所以丙○○跟我說現不轉
    讓房子可能會被收回去，叫我將這些表格該填寫的先填寫，
    並叫我先寫我弟的名字」、「（問：乙○○知否你偽造他的
    簽名？）他不知道」、「因為乙○○一直不同意要賣」等語
    ，並於供後具結；於94年8月17日在國防部高等軍事法院應
    訊時，於供前具結後證稱：「（問：志願現（退）役己配眷
    舍（預防補助）人員權益互換申請表、國軍遺眷（無依軍眷
    ）眷舍轉讓同意書、國軍眷戶管制表上之署名乙○○之簽名
    及蓋章，係何人所簽章？）是我簽章的」、「（問：有無經
    過乙○○同意？）沒有」、「（問：你簽完上述表格後，有
    無告訴乙○○？）我沒有告訴他已經將眷舍轉讓給丙○○，
    只是一直勸他把眷舍賣給丙○○，但我弟弟一直不同意」等
    語；於95年2月14日在國防部高等軍事法院應訊時，於供前
    具結後證稱：「（問：此份協議書是否為你簽名？）是，乙○○未簽名」、「（問：有無交給乙○○看過？）沒有，因
    為他自始都不同意」等語，此有前揭筆錄在卷可稽（見國防
    部高等軍事法院93年愛檢字第028號卷第12至14頁、國防部
    高等軍事法院94年法仁審字第023號卷第4、5、49頁）。被
    告甲○○於上揭案件所為證言即有虛偽不實之陳述，自屬明
    知故為。
(二)按證人恐因陳述致自己或與其有前條第1項關係之人受刑事
    追訴或處罰者，得拒絕證言，刑事訴訟法第181條固定有明
    文。查被告甲○○雖因自己陳述之內容而致其與丙○○涉犯
    共同偽造文書，然被告甲○○於前往國防部高等軍事法院檢
    察署檢察官偵查應訊，在94年4月21日第一次作證時，當時
    檢察官係先問明被告甲○○自己所涉之偽造文書案件是否已
    經確定，被告甲○○回答經判處有期徒刑1年2月，緩刑4年
    確定後，始令被告甲○○具結作證，此有當日被告甲○○庭
    訊筆錄在卷可稽，則被告甲○○當時偽造文書案件既已判決
    確定而無再受刑事追訴或處罰之可能，則被告甲○○於作證
    前，法院或檢察官自毋庸告知得拒絕證言；次按刑法上之偽
    證罪，不以結果之發生為要件，一有偽證情事，無論當事人
    是否因而受有利或不利之判決，均不影響其犯罪之成立，而
    該罪所謂於案情有重要關係之事項，則指該事項之有無，足
    以影響於裁判之結果者而言（參照最高法院71年台上字第81
    27號判例要旨）。查被告乙○○指訴丙○○偽造文書案件，
    現雖經國防部最高軍事法院95年上訴字第04號判決無罪，然
    被告甲○○前揭證詞，涉及被告乙○○是否有授權被告甲○○簽署其姓名，此與丙○○是否有與被告甲○○共同偽造文
    書之罪責關係甚大，其證詞足以影響國防部高等軍事法院檢
    察署檢察官對丙○○是否起訴及國防部高等軍事法院認定丙○○是否有罪，自係陳述與該案案情有重要關係之事項甚明
    ，參諸前揭判例要旨，被告甲○○之行為自仍該當偽證罪。
五、被告乙○○、甲○○行為後，刑法部分條文雖於94年2月2日
    修正公布，並於95年7月1日施行，惟本件被告乙○○、甲○○所犯刑法第168條、第169條第1項及所涉刑法總則之規定
    均未修正，故無庸為新舊法之比較。核被告乙○○所為，係
    犯刑法第169條第1項誣告罪；被告甲○○所為，係犯刑法第
    168條偽證罪。至被告甲○○於同一案件偵查中及法院審理
    時，雖先後三次到庭就同一事項具結作證，然其所侵害之國
    家法益僅為一個，故僅成立一偽證罪。原審適用刑法第168
    條、第169條第1項，中華民國96年罪犯減刑條例第2條第1項
    第3款、第7條，審酌被告乙○○、甲○○之素行，被告乙○○於雙方契約成立後，因法律變更原眷戶子女亦得承受權益
    ，而心有未甘，又因與丙○○發生衝突，而挾怨報復為誣告
    行為、被告甲○○為維護被告乙○○，於作證時就案情重要
    事項為虛偽之證言，藐視司法及妨害司法公正之心態至甚，
    對國家司法偵審之正確性產生重大危害，浪費司法資源甚鉅
    ，犯後於本案刑事偵審程序中，一再否認犯行，態度不佳，
    惡性非輕等一切情狀，分別量處被告乙○○有期徒刑6月；
    被告甲○○有期徒刑3月，且以被告二人所為本案犯行時間
    均係在96年4月24日之前，合於中華民國96年罪犯減刑條例
    第2條第1項第3款，而減其宣告刑二分之一，經核認事用法
    均無不合，量刑亦屬允當。被告二人上訴意旨，猶執陳詞，
    否認犯行，為無理由，應予駁回。
據上論斷，應依刑事訴訟法第368條，判決如主文。
本案經檢察官陳大偉到庭執行職務。
中　　華　　民　　國　　96　　年　　12　　月　　26　　日
                  刑事第十五庭審判長法　官　吳昭瑩
                                    法  官  李釱任
                                    法  官  蘇隆惠
以上正本證明與原本無異。
如不服本判決，應於收受送達後十日內向本院提出上訴書狀，其
未敘述上訴之理由者並得於提起上訴後十日內向本院補提理由書
（均須按他造當事人之人數附繕本）。
                                    書記官  吳玉華
中　　華　　民　　國　　96　　年　　12　　月　　26　　日
附錄本案論罪科刑法條全文
刑法第168條
於執行審判職務之公署審判時或於檢察官偵查時，證人、鑑定人
、通譯於案情有重要關係之事項，供前或供後具結，而為虛偽陳
述者，處7年以下有期徒刑。
刑法第169條
意圖他人受刑事或懲戒處分，向該管公務員誣告者，處7年以下
有期徒刑。
意圖他人受刑事或懲戒處分，而偽造、變造證據，或使用偽造、
變造之證據者，亦同。
